ACORDAO-COMPLETO-2529731

ACÓRDÃO 601/2022 ATA 10/2022 - PLENÁRIO

VISTOS, relatados e discutidos estes autos de representação formulada pelo Procurador do Ministério Público junto ao TCU, Dr. Sérgio Ricardo da Costa Caribé, requerendo que o TCU apure eventuais irregularidades relacionadas à realização indevida de despesas de publicidade com recursos públicos destinados à divulgação de campanhas informativas do governo federal, em sítios eletrônicos de veículos de comunicação que não atendem aos requisitos de acessibilidade de seus conteúdos por pessoas com deficiência, em flagrante desrespeito aos dispositivos normativos pertinentes; 
ACORDAM os Ministros do Tribunal de Contas da União, reunidos em Sessão de Plenário e diante das razões expostas pelo Relator, em: 
9.1. conhecer da presente representação, uma vez que foram satisfeitos os requisitos de ingresso previstos no art. 235 e 237 do RITCU, para, no mérito, considerá-la parcialmente procedente;
9.2. dar ciência ao Ministério das Comunicações, nos termos do art. 9º da Resolução TCU 315/2020, de que, nas futuras contratações no âmbito do referido Ministério, as empresas e as entidades contratadas devem observar o disposto no art. 63 da Lei 13.146/2015;
9.3. restituir os autos à Segecex com vistas a realização de levantamento de auditoria, nos termos do art. 238 do RITCU, para que, de acordo com a disponibilidade de recursos fixados no plano de fiscalização, identifique as formas de como órgãos e entidades públicos federais podem contribuir no sentido de que sítios na internet de empresas privadas observem o disposto no art. 63 da Lei 13.146/2015, seja, por exemplo, induzindo comportamentos prescritos pela mencionada Lei por parte de empresas e entidades contratadas por órgãos e entidades da administração pública federal para aquisição de produtos e serviços, seja verificando a observância do disposto no art. 64 da mesma Lei, considerando a atribuição conferida aos controles interno e externo pelo art. 93 do referido diploma;
9.4. arquivar o presente processo.

Representação objetivando a apuração de eventuais irregularidades relacionadas à realização indevida de despesas de publicidade com recursos públicos destinados à divulgação de campanhas informativas do governo federal, em sítios eletrônicos de veículos de comunicação que não atendem aos requisitos de acessibilidade de seus conteúdos por pessoas com deficiência.

Ministério das Comunicações.

3. Interessados/Responsáveis: não há.

13.1. Ministros presentes: Ana Arraes (Presidente), Walton Alencar Rodrigues, Bruno Dantas, Vital do Rêgo (Relator), Jorge Oliveira e Antonio Anastasia.
13.2. Ministros-Substitutos convocados: Augusto Sherman Cavalcanti e André Luís de Carvalho.

VITAL DO RÊGO

Cuida-se de representação formulada pelo Procurador do Ministério Público junto ao TCU, Dr. Sérgio Ricardo da Costa Caribé, requerendo que o TCU apure eventuais irregularidades relacionadas à realização indevida de despesas de publicidade com recursos públicos destinados à divulgação de campanhas informativas do governo federal, em sítios eletrônicos de veículos de comunicação, que não atendem aos requisitos de acessibilidade de seus conteúdos às pessoas com deficiência, em flagrante desrespeito aos dispositivos normativos pertinentes.
Em pronunciamentos uniformes, a Secretaria de Controle Externo da Administração do Estado - SecexAdministração (peças 5 a 7) manifestou-se pelo não conhecimento da presente representação, conforme instrução de mérito a seguir transcrita com os ajustes de forma pertinentes:
INTRODUÇÃO 
1	Cuidam os autos de representação formulada pelo Dr. Sérgio Ricardo Costa Caribé, Procurador do Ministério Público junto ao TCU (peça 1) , requerendo que o TCU adote as medidas necessárias à apuração da irregularidade, consistente na realização indevida de despesas de publicidade com recursos públicos destinados à divulgação de campanhas informativas do governo federal, em sítios eletrônicos de veículos de comunicação, que não atendem aos requisitos de acessibilidade de seus conteúdos às pessoas com deficiência, em flagrante desrespeito aos dispositivos normativos pertinentes. 
2.	De acordo com o representante, as campanhas informativas do governo federal, ao não assegurarem plena e efetiva acessibilidade às pessoas com deficiência, estariam desrespeitando aos arts. 17 da Lei 10.098/2000, 8°, § 3°, inciso VIII, da Lei 12.527/2011, 63 da Lei 13.146/2015, 47 do Decreto 5.296/2004, 8° do Decreto 7.724/2012 e, notadamente, 1°, incisos II, III e IV, e 3°, incisos I, III e IV, da Constituição Federal, e 4°, 9° e 21 da Convenção sobre os Direitos das Pessoas com Deficiência e seu Protocolo Facultativo, ratificados pelo Congresso Nacional por meio do Decreto Legislativo 186/2008 e promulgados por intermédio do Decreto Executivo 6.949/2009.
HISTÓRICO
3.	Em 12/11/2020, o MP/TCU protocolou representação no Tribunal (peças 1) , alegando que a divulgação de campanhas informativas do governo federal, em sítios eletrônicos de veículos de comunicação, não atende aos requisitos de acessibilidade de seus conteúdos às pessoas portadoras de deficiência. 
4.	De acordo com peça 2, a representação encontra-se baseada, essencialmente, na Ação Civil Pública nº 5009512-03.2018. 4.03.6100, ajuizada pela Procuradoria Regional dos Direitos do Cidadão em São Paulo, originária do Inquérito Civil nº 1.34.001.004599/2014-11, instaurado em 2014, em face de representação formulada pela Fundação Nacional de Educação e Integração dos Surdos, noticiando que websites de emissoras e mídias que exibiam reportagens de televisão na internet não disponibilizavam mecanismos de acessibilidade para pessoas com deficiências auditiva, situação que obstaculizava o acesso à informação de quase 10 milhões de brasileiros.
5.	Ainda de acordo com a representação o tema abordado assemelha-se ao objeto do TC Processo 020.966/2015-6, representação formulada também por membro do Ministério Público junto TCU, por considerar na oportunidade que o Portal da Previdência Social e os serviços nele disponibilizados não asseguravam sua plena e efetiva acessibilidade às pessoas com deficiência, não satisfazendo integralmente aos padrões internacionais seguidos pelo Modelo de Acessibilidade em Governo Eletrônico (e-MAG) .
6.	No âmbito do referido processo teria sido prolatado o Acórdão 4841/2017-TCU-Primeira Câmara, relator Ministro Vital do Rêgo, datado de 20/6/2017, determinando, entre outras medidas, conforme transcrito abaixo, que Instituto Nacional do Seguro Social (INSS) apresentasse ao Tribunal, no prazo de noventa dias, plano de ação contendo as medidas a serem adotadas, de modo a assegurar que o Portal da Previdência Social e todos os serviços previdenciários implantados atual ou futuramente no canal Internet sejam, de forma plena e efetiva, acessíveis às pessoas com deficiência, garantindo, entre outras condições necessárias e suficientes, que seu desenvolvimento e implementação atenda às políticas, diretrizes e especificações técnicas recomendadas pelo Modelo de Acessibilidade do Governo Eletrônico (e-MAG) :
9.2. determinar ao Instituto Nacional do Seguro Social (INSS) , com fundamento no art. 43, inciso I, da Lei 8.443/1992, c/c o art. 250, inciso II, do Regimento Interno do TCU, que apresente a este Tribunal, no prazo de noventa dias, plano de ação contendo as medidas a serem adotadas, juntamente com os responsáveis pelas ações e o prazo previsto para implementação, com vistas a assegurar que o Portal da Previdência Social e todos os serviços previdenciários implantados atual ou futuramente no canal Internet sejam, de forma plena e efetiva, acessíveis às pessoas com deficiência, garantindo, entre outras condições necessárias e suficientes, que seu desenvolvimento e implementação atenda às políticas, diretrizes e especificações técnicas recomendadas pelo Modelo de Acessibilidade do Governo Eletrônico (e-MAG) ;
9.3. determinar à Sefti que, tão logo receba e analise o plano de ação a que se refere o item anterior, manifeste-se conclusivamente quanto à sua suficiência e consistência, esclarecendo, entre outros aspectos que considerar necessários, se o referido documento atende às necessidades de monitoramento e abrange as medidas satisfatórias para solucionar os problemas identificados pelo Tribunal na oferta e na gestão dos serviços previdenciários eletrônicos, em linha com as orientações do Manual de Auditoria Operacional do TCU; 
9.4. recomendar à Segecex, com fundamento no art. 34, inciso I, e 89 da Resolução-TCU 266/2014, que, com o acompanhamento e, se demandada, a orientação da Comissão de Acessibilidade do TCU (Caces/TCU) , avalie a pertinência e a oportunidade de formular proposta de aperfeiçoamento de normas, diretrizes, métodos, técnicas ou padrões aplicados na fiscalização de tecnologia da informação, com vistas a assegurar que, na avaliação da qualidade de sistemas informatizados e serviços públicos ofertados de forma eletrônica pela administração pública federal, sejam utilizados métodos e técnicas que, em cumprimento ao art. 93 da Lei 13.146/2015, ou Lei Brasileira de Inclusão da Pessoa com Deficiência, levem em consideração o nível de adequação das soluções tecnológicas às diretrizes e aos padrões de acessibilidade nacionais e internacionais;
EXAME DE ADMISSIBILIDADE
7	Preliminarmente, registre-se que a presente representação não satisfaz os requisitos de admissibilidade previstos no art. 235 do RITCU e no art. 103, § 1º da Resolução TCU 259/2014, por não se fazer acompanhar de suficientes indícios de irregularidade ou ilegalidade mencionadas, configuradas na realização indevida de despesas de publicidade com recursos públicos destinados à divulgação de campanhas informativas do governo federal, em sítios eletrônicos de veículos de comunicação, que não atendem aos requisitos de acessibilidade de seus conteúdos às pessoas com deficiência.
8.	A ação referenciada pelo representante trata de gastos com publicidade realizados pela Secom entre 2011 a 2015, sendo que não há nada recente, em base de levantamento, de que tais gastos continuam acontecendo. Além do mais, segundo mencionado pelo próprio representante, em matéria de caráter semelhante, já houve manifestação do TCU, por meio do Acórdão 4841/2017-TCU-Primeira Câmara, relator Ministro Vital do Rêgo, datado de 20/6/2017, determinando, entre outras medidas, que Instituto Nacional do Seguro Social (INSS) apresentasse ao Tribunal, no prazo de noventa dias, plano de ação contendo as medidas a serem adotadas, de modo a assegurar que o Portal da Previdência Social e todos os serviços previdenciários implantados atual ou futuramente no canal Internet sejam, de forma plena e efetiva, acessíveis às pessoas com deficiência, garantindo, entre outras condições necessárias e suficientes, que seu desenvolvimento e implementação atenda às políticas, diretrizes e especificações técnicas recomendadas pelo Modelo de Acessibilidade do Governo Eletrônico (e-MAG) .
9.	Por último, não obstante, via de regra, o representante estar, à luz do art. 237 do RITCU, legitimado a representar ao Tribunal sobre ilegalidades ou irregularidades de que tenha conhecimento, a demanda sob análise não está acompanhada dos indícios necessários de forma a ensejar que o Tribunal venha adotar as medidas requeridas na presente representação.
CONCLUSÃO
10.	Em face destas ponderações, conclui-se pelo não conhecimento da presente representação. 
PROPOSTA DE ENCAMINHAMENTO
11.	Ante todo o exposto, submetem-se os autos à consideração superior, propondo:
	a) não conhecer da presente representação, visto não se fazerem presentes os requisitos de admissibilidades previstos nos art. 235 e 237, parágrafo único, do Regimento Interno/TCU; e 
	b) informar ao representante que o conteúdo da deliberação que vier a ser proferida poderá ser consultado no endereço www.tcu.gov.br/acordaos; e
	c) encerrar os autos no sistema informatizado de controle de processos, em consonância com o art. 169, II, do RITCU.
Mediante Despacho de peça 11, atendendo à solicitação do representante do MPTCU (peça 10) para oficiar no presente feito, encaminhei os autos ao gabinete de Sua Excelência que, à peça 12, exarou o seguinte parecer defendendo o conhecimento desta representação:
Excelentíssimo Senhor Ministro-Relator,

Nos termos da Carta Magna em vigor:
a) é competência comum da União, dos estados, do Distrito Federal e dos municípios, entre outras, cuidar da saúde e da assistência pública, da proteção e da garantia das pessoas com deficiência (art. 23, II) ; 
b) compete à União, aos estados e ao Distrito Federal legislar concorrentemente sobre proteção e integração social das pessoas com deficiência (art. 24, XIV) ;
c)  a assistência social será prestada a quem dela necessitar, independentemente de contribuição à seguridade social, e tem por objetivos, entre outros, a habilitação e a reabilitação das pessoas com deficiência e a promoção de sua integração à vida comunitária (art. 203, IV) ;
d) o Estado promoverá programas de assistência integral à saúde da criança, do adolescente e do jovem, admitida a participação de entidades não governamentais, mediante políticas específicas e obedecendo ao seguinte preceito, entre outros: criação de programas de prevenção e de atendimento especializado para as pessoas com deficiência física, sensorial ou mental, bem como de integração social do adolescente e do jovem com deficiência, mediante o treinamento para o trabalho e a convivência, e a facilitação do acesso aos bens e serviços coletivos, com a eliminação de obstáculos arquitetônicos e de todas as formas de discriminação (art. 227, § 1º, II) .  
Conforme precedente do Supremo Tribunal Federal:
"1. A ordem constitucional brasileira, inaugurada em 1988, trouxe desde seus escritos originais a preocupação com a proteção das pessoas portadoras de necessidades especiais, construindo políticas e diretrizes de inserção nas diversas áreas sociais e econômicas da comunidade (trabalho privado, serviço público, previdência e assistência social) . Estabeleceu, assim, nos arts. 227, § 2º, e 244, a necessidade de se conferir amplo acesso e plena capacidade de locomoção às pessoas com deficiência, no que concerne tanto aos logradouros públicos quanto aos veículos de transporte coletivo, determinando ao legislador ordinário a edição de diplomas que estabeleçam as formas de construção e modificação desses espaços e desses meios de transporte. 
2. Na mesma linha afirmativa, há poucos anos, incorporou-se ao ordenamento constitucional a Convenção Internacional sobre os Direitos das Pessoas com Deficiência, primeiro tratado internacional aprovado pelo rito legislativo previsto no art. 5º, § 3º, da CF, o qual foi internalizado por meio do Decreto presidencial 6.949/2009. O art. 9º da convenção veio justamente reforçar o arcabouço de proteção do direito de acessibilidade das pessoas com deficiência." (ADI 903, rel. min. Dias Toffoli, j. 22.5.2013, P, DJE de 7.2.2014, e RMS 32.732 AgR, rel. min. Celso de Mello, j. 3.6.2014, 2ª T, DJE de 1º.8.2014) 
A Convenção Internacional sobre os Direitos da Pessoa com Deficiência concretiza o princípio da igualdade como fundamento de uma sociedade democrática que respeita a dignidade humana (ADI 5.357 MC-REF, rel. min. Edson Fachin, j. 9.6.2016, P, DJE de 11.11.2016) .
Em um conceito amplo, a Lei Brasileira de Inclusão (Estatuto da Pessoa com Deficiência) dispõe que "a acessibilidade é direito que garante à pessoa com deficiência ou com mobilidade reduzida viver de forma independente e exercer seus direitos de cidadania e de participação social" (art. 53 da Lei 13.146/2015) .
Nestes autos, instado pelo Ministério Público Federal (MPF) , por meio da Procuradoria da República no Estado de São Paulo/Procuradoria Regional dos Direitos do Cidadão (Ofício 11332/2020, PR-SP-00110632/2020, de 20/10/2020) , ante os achados do Inquérito Civil 1.34.001.004599/2014-11 e o ajuizamento da Ação Civil Pública 5009512-03.2018.4.03.6100 (peça 2) , o Procurador Sérgio Ricardo Costa Caribé requereu ao Tribunal de Contas da União, em 12/11/2020, além do conhecimento e da procedência da representação, a adoção das medidas necessárias à apuração da "realização indevida de despesas de publicidade com recursos públicos para a divulgação de campanhas informativas do governo federal em sítios eletrônicos de veículos de comunicação que não atendem aos requisitos de acessibilidade de seus conteúdos às pessoas com deficiência"  (peça 1) .
De acordo com a petição inaugural (peça 1) , a ocorrência configura "flagrante desrespeito ao artigo 17 da Lei nº 10.098/2000, ao artigo 8º, § 3º, inciso VIII, da Lei nº 12.527/2011, aos artigos 8º, 54, caput e inciso III, 55, 63 e 64 da Lei nº 13.146/2015, aos artigos 4º, caput e incisos I e II, 7º, caput e inciso XII, e 25, inciso II, da Lei n.º 12.965/2014, aos artigos 2º, caput e inciso III, e 47 do Decreto nº 5.296/2004, ao artigo 8º, inciso VIII, do Decreto nº 7.724/2012 e, notadamente, aos artigos 1º, incisos II e III, e 3º, incisos I, III e IV, da Constituição Federal e aos artigos 4º,  9º e  21 da Convenção sobre os Direitos das Pessoas com Deficiência e seu Protocolo Facultativo, ratificados pelo Congresso Nacional por meio do Decreto Legislativo nº 186/2008 e promulgados por intermédio do Decreto Executivo nº 6.949/2009".
O Procurador Sérgio Ricardo Costa Caribé destacou que "não será inédita a atuação da Corte de Contas diretamente direcionada a ações fiscalizatórias com o objetivo de apurar e evitar a omissão do Poder Público frente à falta de acessibilidade em sítios eletrônicos, o que, no caso vertente, tem imposto sérios prejuízos às pessoas com deficiência no exercício de seu direito de pleno acesso às informações divulgadas pelo governo federal por meio da internet" (peça 1, item 49) .
A esse respeito, merece destaque o art. 63 da Lei Brasileira de Inclusão (Lei 13.146/2015) , que torna expressamente compulsória a adequação dos sítios da Internet que especifica, para fins de uso pela pessoa com deficiência:
"Art. 63. É obrigatória a acessibilidade nos sítios da internet mantidos por empresas com sede ou representação comercial no País ou por órgãos de governo, para uso da pessoa com deficiência, garantindo-lhe acesso às informações disponíveis, conforme as melhores práticas e diretrizes de acessibilidade adotadas internacionalmente.
§ 1º Os sítios devem conter símbolo de acessibilidade em destaque.
§ 2º Telecentros comunitários que receberem recursos públicos federais para seu custeio ou sua instalação e lan houses devem possuir equipamentos e instalações acessíveis.
§ 3º Os telecentros e as lan houses de que trata o § 2º deste artigo devem garantir, no mínimo, 10% (dez por cento) de seus computadores com recursos de acessibilidade para pessoa com deficiência visual, sendo assegurado pelo menos 1 (um) equipamento, quando o resultado percentual for inferior a 1 (um) ."
Também deve ser ressaltado dispositivo da Lei de Acesso à Informação (Lei 12.527/2011) , que já sinalizava, antes mesmo do advento da Lei Brasileira de Inclusão (2015) , a necessidade de garantia da acessibilidade de conteúdo para pessoas com deficiência, nos termos do art. 17[footnoteRef:2] da Lei  10.098/2000, que estabelece normas gerais e critérios básicos para a promoção da acessibilidade das pessoas com deficiência ou com mobilidade reduzida, e da Convenção sobre os Direitos das Pessoas com Deficiência, aprovada mediante decreto de 2008: [2:  "Art. 17. O Poder Público promoverá a eliminação de barreiras na comunicação e estabelecerá mecanismos e alternativas técnicas que tornem acessíveis os sistemas de comunicação e sinalização às pessoas portadoras de deficiência sensorial e com dificuldade de comunicação, para garantir-lhes o direito de acesso à informação, à comunicação, ao trabalho, à educação, ao transporte, à cultura, ao esporte e ao lazer."] 
"Art. 8º É dever dos órgãos e entidades públicas promover, independentemente de requerimentos, a divulgação em local de fácil acesso, no âmbito de suas competências, de informações de interesse coletivo ou geral por eles produzidas ou custodiadas.
 (...) 
§ 2º Para cumprimento do disposto no caput, os órgãos e entidades públicas deverão utilizar todos os meios e instrumentos legítimos de que dispuserem, sendo obrigatória a divulgação em sítios oficiais da rede mundial de computadores (internet) .
§ 3º Os sítios de que trata o § 2º deverão, na forma de regulamento, atender, entre outros, aos seguintes requisitos:
 (...) 
VIII - adotar as medidas necessárias para garantir a acessibilidade de conteúdo para pessoas com deficiência, nos termos do art. 17 da Lei nº 10.098, de 19 de dezembro de 2000, e do art. 9º da Convenção sobre os Direitos das Pessoas com Deficiência, aprovada pelo Decreto Legislativo nº 186, de 9 de julho de 2008."
Instruindo o feito, a Secretaria de Controle Externo da Administração do Estado (SecexAdmin) opinou, em março/2021, pelo não conhecimento da presente representação, ante o não preenchimento dos requisitos de admissibilidade previstos nos arts. 235 e 237, parágrafo único, do Regimento Interno/TCU, "por não se fazer acompanhar de suficientes indícios de irregularidade ou ilegalidade mencionadas" (peças 5 a 7) .
Naquela oportunidade, em breve intervenção, a SecexAdmin procedeu ao relato e à análise da matéria, cabendo ressaltar os fragmentos a seguir (peça 5, grifos originais) :
"4. De acordo com peça 2, a representação encontra-se baseada, essencialmente, na Ação Civil Pública nº 5009512-03.2018.4.03.6100, ajuizada pela Procuradoria Regional dos Direitos do Cidadão em São Paulo, originária do Inquérito Civil nº 1.34.001.004599/2014-11, instaurado em 2014, em face de representação formulada pela Fundação Nacional de Educação e Integração dos Surdos, noticiando que websites de emissoras e mídias que exibiam reportagens de televisão na internet não disponibilizavam mecanismos de acessibilidade para pessoas com deficiência auditiva, situação que obstaculizava o acesso à informação de quase 10 milhões de brasileiros.
 (...) 
8. A ação referenciada pelo representante trata de gastos com publicidade realizados pela Secom entre 2011 a 2015, sendo que não há nada recente, em base de levantamento, de que tais gastos continuam acontecendo. Além do mais, segundo mencionado pelo próprio representante, em matéria de caráter semelhante, já houve manifestação do TCU, por meio do Acórdão 4841/2017-TCU-Primeira Câmara, relator Ministro Vital do Rêgo, datado de 20/6/2017, determinando, entre outras medidas, que o Instituto Nacional do Seguro Social (INSS) apresentasse ao Tribunal, no prazo de noventa dias, plano de ação contendo as medidas a serem adotadas, de modo a assegurar que o Portal da Previdência Social e todos os serviços previdenciários implantados atual ou futuramente no canal Internet sejam, de forma plena e efetiva, acessíveis às pessoas com deficiência, garantindo, entre outras condições necessárias e suficientes, que seu desenvolvimento e implementação atenda às políticas, diretrizes e especificações técnicas recomendadas pelo Modelo de Acessibilidade do Governo Eletrônico (e-MAG) .
9.	Por último, não obstante, via de regra, o representante estar, à luz do art. 237 do RITCU, legitimado a representar ao Tribunal sobre ilegalidades ou irregularidades de que tenha conhecimento, a demanda sob análise não está acompanhada dos indícios necessários de forma a ensejar que o Tribunal venha adotar as medidas requeridas na presente representação."
II
Com as vênias de estilo ao posicionamento da unidade técnica, o Ministério Público de Contas opina pelo conhecimento da representação. 
Entre outros requisitos, as representações formuladas perante o Tribunal de Contas da União devem ter lastro em indício de irregularidade ou ilegalidade. É essa a previsão da norma regimental que orienta a atuação desta Corte (arts. 235 e 237, parágrafo único) .
Indício, como se sabe, não é convicção, não é certeza. Na dicção da doutrina jurídica, indício é apenas circunstância indicativa.
No caso, o MPF, por intermédio da Procuradoria Regional dos Direitos do Cidadão/SP, acionou o MP de Contas da União, na pessoa do Procurador Sérgio Caribé, a fim de que este verificasse "a conveniência de adotar as medidas necessárias para avaliar a atuação dos órgãos governamentais federais na execução dos contratos de campanhas publicitárias veiculadas pela internet e a observância, nesses contratos, às normas de acessibilidade digital" (peça 2, p. 1) . 
O MPF consignou o seguinte (peça 2, pp. 2 e 4/5, destaques no original) :
"A acessibilidade em páginas web versa sobre a eliminação de barreiras que possam impedir ou dificultar o acesso à informação, a interação e uso pleno dos serviços e sistemas que são disponibilizados na Internet. Logo, a garantia de acessibilidade à Internet prevista na Lei Brasileira de Inclusão representa um avanço bastante significativo para todas as pessoas que encontram qualquer barreira na navegação em sites da rede mundial de computadores. E, ao mencionar de forma mais explícita esse direito, a nova Lei inicia um caminho para tirar essa pauta da subjetividade, de modo que entre na agenda dos gestores públicos e possa amadurecer como uma política pública a ser pensada, discutida, implementada e respeitada.
 (...) 
Por suas particularidades, a licitação e contratação de serviços de publicidade são regidos pela Lei nº 12.232/2010, aplicando-se a Lei nº 8.666/93 de forma complementar. No âmbito do Governo Federal, a licitação e contratação desses serviços é regulada ainda por instruções normativas emitidas pela Secretaria Especial de Comunicação Social, com destaque para a Instrução Normativa SECOM nº 03/2018, a Instrução Normativa SECOM nº 02/2018 e a recente Instrução Normativa nº 1/2020, da Secretaria de Governo.
Em brevíssima síntese, tem-se o seguinte cenário: após a contratação, os anunciantes (órgão ou entidade pública que contrata o serviço) demandam ação publicitária específica da agência de propaganda, a qual 'estuda, planeja, conceitua, concebe, cria, executa internamente, intermedeia e supervisiona a execução externa e distribui publicidade contratada' (art. 3º, II, IN SECOM 03/2018) . Isto é, a execução externa da ação publicitária será realizada mediante a intermediação da agência contratada, por ordem e conta do órgão público. 
Na execução da publicidade, usualmente a agência de propaganda se vale de serviços de pessoas físicas ou jurídicas para realização de atividades complementares, e serviço de publicidade também pode resultar na compra de mídia, que é a aquisição de espaço e/ou tempo em veículos de comunicação e divulgação (TV, jornal, revista, rádio e internet...) , para a transmissão de mensagem a determinado público-alvo. Ou seja, as agências de propaganda contratadas pelo governo, ao mesmo tempo em que criam ou concebem materiais publicitários, intermedeiam negócios de interesse do órgão ou ente público anunciante perante terceiros, fornecedores de serviços complementares ou veículos de comunicação. 
Ocorre que, diante dessa sistemática, a Administração Pública Federal, sob o fundamento de que não possui vínculo contratual direto com os veículos de comunicação e divulgação selecionados pela agência de propaganda contratada, tem deixado de exigir e fiscalizar o cumprimento da legislação vigente pelos responsáveis pelos sites privados utilizados pelas agências de publicidade para divulgação de comunicação oficial. 
Ou seja, órgãos governamentais têm entabulado contratos de publicidade com agências privadas sem exigir que produtos por ela desenvolvidos e divulgados - seja direta ou indiretamente - atendam, no mínimo, às recomendações de acessibilidade previstas no Modelo de Acessibilidade em Governo Eletrônico - e-MAG, omitindo-se de fazer constar do edital e do contrato, como desconformidade, o desatendimento de tais diretrizes e as sanções aplicáveis no caso de descumprimento de recomendações de acessibilidade. 
Veja-se que a Lei nº 13.146/2015 - Lei Brasileira de Inclusão -, em reforço ao que já era previsto no ordenamento, dispôs no seu artigo 54 que 'são sujeitas ao cumprimento das disposições desta Lei e de outras normas relativas à acessibilidade, sempre que houver interação com a matéria nela regulada: [...] III - a aprovação de financiamento de projeto com utilização de recursos públicos, por meio de renúncia ou de incentivo fiscal, contrato, convênio ou instrumento congênere'.
Trata-se de um dos dispositivos mais importantes na aplicabilidade da Lei Brasileira de Inclusão, pois, se a acessibilidade não for exigida pelo Poder Público e vinculada nos contratos por ela firmados, torna-se muito difícil obrigar e monitorar sua execução por agentes privados. E, no âmbito da acessibilidade digital, o artigo 54 garante que veículos de comunicação que divulgam informações com recursos públicos se adaptem para atender ao desenho universal e à acessibilidade contida nas normas vigentes."
No portal do Ministério da Mulher, da Família e dos Direitos Humanos, o Ministério Público de Contas identificou o Guia Prático de Direitos de Acessibilidade para Pessoas com Deficiência, de agosto/2021, o qual, no que se refere à informação e à comunicação, por exemplo, prevê o que segue[footnoteRef:3]:  [3:  https://www.gov.br/mdh/pt-br/navegue-por-temas/pessoa-com-deficiencia/publicacoes/guia_acessibilidade.pdf/view. Acesso em: 14 fev. 2022.] 

Ao se reportar ao Poder Judiciário, em 18/4/2018, na petição inicial da ação civil pública com pedido de tutela provisória, o Ministério Público Federal relatou situações da vida real, denotando obstáculos do cotidiano (peça 2, p. 22) :
"43. O 'Web Para Todos' (WPT) [http://mwpt.com.br/movimento], um movimento idealizado em 2017 que conta com a parceria do W3C Brasil, criou um 'ponto de encontro' entre desenvolvedores e pessoas com deficiência com o objetivo de mobilizar a sociedade para a causa da acessibilidade digital. Na página do WPT foi criado um espaço para compartilhamento de experiência de usuários durante a navegação na internet, que, apesar de ser um instrumento recente, já reúne alguns depoimentos de pessoas com deficiências, a exemplo dos casos acossados às fls. 384/386 dos autos, que narram dificuldades enfrentadas por pessoas com deficiências no site e aplicativos da FOLHA, Banco do Brasil e FACEBOOK.
44. A situação narrada em 2014 continua a mesma, tanto é assim que, em fevereiro deste ano [2018], a Federação Nacional de Educação e Integração dos Surdos - Feneis reiterou os termos de sua primeira representação, acerca da reivindicação de cidadãos brasileiros surdos que se manifestaram quanto ao descaso dos sites das grandes mídias (fl. 389/389-vº) ."
O TCU teve oportunidade de recentemente se manifestar sobre o relacionamento entre entes públicos e mídia.  
Nessa linha, como bem pontuou o Ministro Bruno Dantas nos votos condutores dos Acórdãos 2.963/2020 (TC Processo 026.804/2020-4) e 2.964/2020 (TC Processo 027.953/2020-3) , ambos do Plenário desta Casa, " (...) as políticas de comunicação de entes públicos devem tratar do compromisso social e ético de se atentarem, mesmo que de forma amostral, em quais veículos estão associando seu nome, seu logo, sua história".
Inclusive, no âmbito do TC Processo 020.015/2020-8, o Ministro Bruno Dantas determinou "cautelarmente ao Banco do Brasil que imediatamente suspendesse qualquer veiculação de publicidade em sites, blogs, portais e redes sociais, com a exceção dos veículos vinculados a empresas concessionárias de serviços de radiodifusão, por serem delegatárias de serviço público, bem como daqueles vinculados a jornais e revistas que existissem há mais de dez anos, até que sobrevenha o normativo de certificação a ser elaborado pela Controladoria-Geral da União, ou até que este Tribunal delibere, no mérito, sobre a matéria". 
A referida cautelar foi referendada e posteriormente revogada (Acórdãos 1.329/2020 e 3.088/2020, ambos do Plenário) , cabendo destacar que, mediante o referido Acórdão 1.329/2020, o Pleno também adotou a seguinte medida:
"9.3. recomendar à Casa Civil e à Controladoria-Geral da União que avaliem a conveniência e a oportunidade de elaborar instrumento normativo sobre integridade de sites, blogs, portais e redes sociais, inclusive em relação ao combate à profusão de fake news, estabelecendo critérios de certificação para que possam receber recursos públicos (monetização) via anúncios publicitários e congêneres, com efeitos vinculantes a todos os órgãos do Governo Federal, incluindo as empresas estatais;"
Em consulta ao TC Processo 020.015/2020-8, o MP de Contas verificou que fora juntado à peça 173 daqueles autos, em 24/11/2021, minuta de cartilha de boas práticas em marketing digital, e o processo está, no momento, aguardando instrução.  
Retomando a análise do caso concreto, além da documentação elaborada pelo próprio MPF, a representação formulada pelo Procurador Sérgio Caribé ora em exame inclui, na documentação anexa, o Ofício 241/2020/GABIN/SECOM/SEGOV/PR, de 12/8/2020, no qual a Secretaria Especial de Comunicação Social da Presidência da República (Secom/PR) afirma e esclarece o seguinte (peça 2, pp. 55/8) :
a) as ações de publicidade do Poder Executivo federal são executadas por intermédio de agência de propaganda, nos termos da Lei 12.232/2010, que dispõe sobre licitação e contratação pela administração pública de serviços de publicidade, conforme segue:
"Art. 1o Esta Lei estabelece normas gerais sobre licitações e contratações pela administração pública de serviços de publicidade prestados necessariamente por intermédio de agências de propaganda, no âmbito da União, dos Estados, do Distrito Federal e dos Municípios. 
 (...) 
Art. 2o Para fins desta Lei, considera-se serviços de publicidade o conjunto de atividades realizadas integradamente que tenham por objetivo o estudo, o planejamento, a conceituação, a concepção, a criação, a execução interna, a intermediação e a supervisão da execução externa e a distribuição de publicidade aos veículos e demais meios de divulgação, com o objetivo de promover a venda de bens ou serviços de qualquer natureza, difundir ideias ou informar o público em geral. 
§ 1o Nas contratações de serviços de publicidade, poderão ser incluídos como atividades complementares os serviços especializados pertinentes: 
I - ao planejamento e à execução de pesquisas e de outros instrumentos de avaliação e de geração de conhecimento sobre o mercado, o público-alvo, os meios de divulgação nos quais serão difundidas as peças e ações publicitárias ou sobre os resultados das campanhas realizadas, respeitado o disposto no art. 3o desta Lei; 
II - à produção e à execução técnica das peças e projetos publicitários criados; 
III - à criação e ao desenvolvimento de formas inovadoras de comunicação publicitária, em consonância com novas tecnologias, visando à expansão dos efeitos das mensagens e das ações publicitárias."
b) a agência de propaganda presta serviços de publicidade ao Poder Público, de forma integrada, que inclui os serviços de intermediação e de distribuição de publicidade aos veículos e aos demais meios de divulgação e de contratação de serviços especializados previstos na lei em questão;
c) a agência é contratada pelo anunciante mediante procedimento licitatório e não os meios de divulgação e fornecedores, com os quais a Administração não possui vínculo contratual, nem lhes faz pagamentos diretos, não havendo competência regulatória da Secom/PR sobre tais agentes privados;
d) dessa forma, quando da execução dos contratos de serviços de publicidade prestados à União em conformidade com a Lei 12.232/2010, não compete ao anunciante público fiscalizar o cumprimento da legislação vigente pelos sítios eletrônicos privados utilizados pelas agências de publicidade, tendo em vista a inexistência de relação jurídico-contratual, bem como de poder sancionatório em face deles;
e) diante dos argumentos já explicitados, bem como das novas tecnologias e da infinidade de possibilidades de divulgação de publicidade por meios digitais, não se mostra possível, nem viável, o estabelecimento de controle por este órgão acerca do cumprimento da legislação sobre acessibilidade por parte de uma miríade de atores que não possuem vínculo contratual com a União;
f) no que se refere às obrigações contratuais das agências de propaganda, esta Secom/PR passará a prever, nos próximos contratos para a prestação de serviços de publicidade, em função da Concorrência 001/2020-Secom, cláusula contratual de obrigação das contratadas (agências de propaganda) de observarem, durante toda a execução do objeto do contrato, as diretrizes estabelecidas para a promoção dos recursos de acessibilidade previstos nas normas vigentes, previsão que vai ao encontro da IN 1, de 20/5/2020, da Secretaria de Governo da Presidência de República (IN/Segov/PR 1/2020) , que disciplina a utilização de recursos de acessibilidade na publicidade, nos pronunciamentos e nos discursos oficiais dos órgãos e das entidades do Poder Executivo Federal;
g) a IN/Segov/PR 1/2020 assim prevê:
"Art. 4º Os órgãos e entidades do SICOM elaborarão planos de mídia suficientemente abrangentes em suas campanhas publicitárias, com vistas a alcançar adequadamente os diferentes perfis de público-alvo, em especial as pessoas com deficiência auditiva e visual, considerando o disposto no inciso VIII do art. 2º desta Instrução Normativa."
h) desse modo, continuará sendo exigido das agências de propaganda, por ocasião da execução contratual, o cumprimento das diretrizes vigentes para a promoção dos recursos de acessibilidade, agora reforçadas com a edição da IN/Segov/PR 1/2020;
i) quanto aos sítios públicos, demonstrou-se, no decorrer das tratativas ocorridas nas últimas audiências, que o Decreto 9.756, de 11/4/2019, dispôs sobre as regras de unificação dos canais digitais da administração pública federal direta, autárquica e fundacional do Poder Executivo federal ao instituir o portal único "gov.br", por meio do qual informações institucionais, notícias e serviços públicos ofertados no Governo Federal deverão ser disponibilizados de maneira centralizada e acessível;
j) por meio da Nota Técnica SEI 18385/2020/MF, a Secretaria de Governo Digital do Ministério da Economia concluiu que a estratégia de unificação de canais digitais determinada pelo mencionado ato normativo atende às necessidades de implementação de acessibilidade requeridas, bem como entendeu que o cronograma de implementação da referida estratégia aponta para a solução dos possíveis problemas eventualmente ainda existentes;
k) o Poder Executivo Federal, no âmbito de suas competências, vem buscando proporcionar a total eficácia dos direitos das pessoas com deficiência, considerando-se as limitações técnicas que ainda são impostas pelos próprios desafios da comunicação digital.  
Por todo o exposto, na visão do MP de Contas, o conjunto de elementos apresentados pelo Procurador Sérgio Caribé atende aos requisitos de admissibilidade da representação, haja vista não somente o inquérito civil instaurado e a subsequente ação civil pública ajuizada, como também o Ofício 241/2020/GABIN/SECOM/SEGOV/PR, de 12/8/2020, no bojo do qual a Secretaria Especial de Comunicação Social/PR informou que passaria a prever, nos próximos contratos para a prestação de serviços de publicidade, em virtude da Concorrência 001/2020-Secom, cláusula contratual de obrigação das contratadas (agências de propaganda) de observarem, durante toda a execução do objeto do contrato, as diretrizes estabelecidas (peça 2, p. 57, item 9) . 
 Existe, portanto, nos presentes autos, indício de irregularidade ou ilegalidade a merecer a atenção do TCU, de modo que a representação em tela deve ser conhecida, a fim de que, no mérito, seja investigada a realização indevida (ou não) "de despesas de publicidade com recursos públicos para a divulgação de campanhas informativas do governo federal em sítios eletrônicos de veículos de comunicação que não atendem aos requisitos de acessibilidade de seus conteúdos às pessoas com deficiência"  (pedido à peça 1, p. 10) .
Convém ressaltar que a Concorrência 001/2020-Secom, segundo foi possível verificar em consulta à Internet, foi suspensa[footnoteRef:4] (DOU de 28/8/2020) e depois revogada, consoante relato da Controladoria-Geral da União[footnoteRef:5]: [4:  https://www.gov.br/secretariageral/pt-br/acesso-a-informacao/licitacoes-e-contratos/secretaria-de-administracao/licitacoes/licitacoes-encerradas/editais-2020/secretaria-especial-de-comunicacao-social/copy_of_consulta-publica-no-1-2020. Acesso em: 15 fev. 2022. ]  [5:  chrome-extension://efaidnbmnnnibpcajpcglclefindmkaj/viewer.html?pdfurl=https%3A%2F%2Feaud.cgu.gov.br%2Frelatorios%2Fdownload%2F933484&clen=355135. https://eaud.cgu.gov.br/relatorios/download/933484. Acesso em: 15 fev. 2022. ] 
"Em 06.08.2020 a Secom lançou a Concorrência nº 01/2020, do tipo melhor técnica, para a contratação de três empresas especializadas em prestar serviços de publicidade. A ferramenta Alice selecionou esta licitação dada, em especial, a materialidade envolvida na contratação, de 270 milhões. Considerando que os contratos nesta área são de natureza contínua e tendem a serem prorrogados, bem como a possibilidade de acréscimos até o limite de 25%, o valor da execução pode ultrapassar R$ 1 bilhão e 600 milhões no período de 5 anos.  
Quando do lançamento da licitação, a Secom estava vinculada à Presidência da República. Entretanto, com o advento da Medida Provisória nº 980, de 10.06.2020, a Secom passou a integrar a estrutura do MCom, conforme detalhado no Decreto nº 10.462, de 14.08.2020. Diante deste novo cenário, que 'apresenta impactos diretos na força de trabalho do órgão', bem como a 'necessidade de revisão dos processos de trabalho', conforme informado pelo gestor, a licitação foi suspensa em 28.08.2020. Posteriormente, em 24.09.2020, o certame foi revogado, com previsão de lançamento de nova licitação com o mesmo objeto para o primeiro semestre de 2021.  
Registra-se que os contratos com as agências de publicidade que já atendiam a Secom haviam sido prorrogados em 19.08.2020, por 12 meses, no valor de R$ 127,3 milhões. Ainda, na imprensa, o motivo da suspensão da licitação apresentado foi o de 'aprimorar as normas do Edital, depois de a Secom ouvir questionamentos de entidades representativas do setor para realizar uma melhor avaliação técnica.'"  
A questão parece ainda não ter sido equacionada, em face da revogação do certame licitatório mencionado e da não localização pelo MP de Contas, em pesquisas na rede mundial de computadores, do lançamento de nova licitação em 2021.
Como visto, a relevância material das despesas questionadas nestes autos é evidente. 
Também a título de ilustração das cifras envolvidas, seguem considerações e tabela disponíveis à peça 2, p. 34:
  
O Procurador Sérgio Caribé aprofundou, na exordial deste processo de representação, as considerações acerca do volume de recursos investidos no segmento de publicidade governamental (peça 1, pp. 4/5) :
"14. Conquanto os dados sejam referentes ao período de 2011 a 2015, não vislumbro razões para supor que tal cenário de vultosos investimentos em publicidade na internet tenha se modificado significativamente nos últimos anos, ainda que tenha havido alguma redução de patamar. 
15. No voto condutor do Acórdão 1437/2020-TCU-Plenário, pelo qual se aprovou o parecer prévio sobre as contas prestadas pelo Presidente da República referentes ao exercício de 2019, o eminente Ministro-Relator Bruno Dantas destacou que 'em 2019, o Poder Executivo empenhou R$ 524 milhões (...) [na subfunção Comunicação Social], em sua maior parte (97%) distribuídos entre publicidade de utilidade pública (R$ 283 milhões) e comunicação institucional (R$ 226 milhões) - essa integralmente empenhada pela Presidência da República'. Ainda segundo informado por Sua Excelência, considerando 'os cinco maiores contratantes públicos nessa matéria (a Secretaria Especial de Comunicação Social da Presidência da República - Secom, o Banco do Brasil, a Caixa Econômica Federal, a Petrobras e o Ministério da Saúde) , as despesas ultrapassaram R$ 935 milhões'. 
16. Por meio de consulta aos dados de 'Planejamento de mídia do SICOM [Sistema de Comunicação de Governo do Poder Executivo Federal]', apurou-se o montante de R$ 100.809.962,33 investido em 'veiculação das ações de publicidade dos órgãos e entidades integrantes do Sistema de Comunicação de Governo do Poder Executivo Federal'  em '2019' pelo meio 'Internet', conforme dados obtidos por meio de ferramenta de pesquisa da Secretaria Especial de Comunicação Social da Presidência da República (disponível em , em 29/10/2020) .
17. Embora essas informações sejam suficientes para ao menos sinalizar a continuidade dos expressivos investimentos em publicidade pelo governo federal, especialmente por meio da internet, entendo que dados mais específicos e certamente mais consistentes poderão ser obtidos, caso necessário, por ocasião da instrução da presente representação pela unidade técnica competente; até porque a 'falta de transparência dos gastos do Governo Federal com propaganda e publicidade em virtude da extinção (...) do Instituto para Acompanhamento da Publicidade (IAP) ' - entidade que forneceu ao MPF os dados que fundamentaram sua ação civil pública -, foi uma das motivações para que o Ministro-Relator Bruno Dantas incluísse naquele parecer prévio, com a aprovação do Plenário deste Tribunal, a seguinte recomendação: '... que os gastos com publicidade e propaganda passem a ser objeto de detalhada transparência na internet, em sítio único, contando com informações relativas a todos órgãos públicos contratantes, incluindo empresas estatais, com a segregação da informação em nível de fornecedores e valores pagos mensalmente, mencionados nominalmente todos os sites, blogs, portais e congêneres que recebam monetização com recursos públicos, seja diretamente ou por meio de empresa interposta' (voto condutor do Acórdão 1437/2020-TCU-Plenário) ." 
Demais disso, cumpre ter presente o pertinente alerta do MPF no sentido de que a sociedade e o Estado "não podem poupar esforços para que o direito à acessibilidade seja efetivado, transformando-se em realidade, deixando de apenas enfeitar o arcabouço legal sem qualquer influência na realidade social, cotidiana" (peça 2, p. 26, item 63) .
Segundo matéria veiculada pela Revista Galileu na Internet, em 29/10/2019[footnoteRef:6]: [6:  https://revistagalileu.globo.com/Tecnologia/noticia/2019/10/menos-de-1-dos-sites-brasileiros-sao-acessiveis-para-pessoas-com-deficiencia.html. Acesso em: 15 fev. 2022.] 
Referindo-se especificamente à tutela do meio ambiente e ao "Estado teatral", mas cujas considerações se aplicam perfeitamente em diversos outros segmentos, a transcrição apresentada pela Procuradoria Regional dos Direitos do Cidadão/SP, da autoria do Ministro Herman Benjamin, do Superior Tribunal de Justiça (peça 2, pp. 26/7, item 63) , bem ilustra o contexto que, por muitas vezes, se vive no Brasil, em que se revela um verdadeiro distanciamento entre o ser (a vida como ela é) e o dever-ser (a vida idealizada pela norma) :
" (...) Infelizmente, nem sempre o Estado conjuga, com igual ênfase, a atuação legislativa e implementadora. É comum o Poder Público legislar, não para aplicar, mas simplesmente para aplacar, sem resolver, a insatisfação social. É o Estado teatral, aquele que, ao regular a proteção do meio ambiente, mantém uma situação de vácuo entre a lei e a implementação. Um Poder Público que, na letra fria do texto normativo, não se importa em bravejar, mas que fácil e rapidamente amansa diante das dificuldades da realidade político-administrativa e de poderosos interesses econômicos, exatamente os maiores responsáveis pela degradação ambiental. A teatralidade estatal é a marca dessa separação entre lei e implementação, entre a norma escrita e a norma praticada." 
A pertinente preocupação do MPF e do MP de Contas, por intermédio do Procurador Sérgio Caribé e deste membro do Parquet especializado, que solicitou para oficiar nestes autos, é mais do que compreensível, dada a inquestionável importância do acesso à Internet para a vida humana, acesso sem o qual, por força das necessidades do dia a dia, pode-se dizer que o exercício da cidadania fica substancialmente comprometido.
A exclusão digital configura, sem dúvida, um dos problemas mais graves da atualidade, pois, entre outras consequências danosas, agrava a exclusão social, notadamente de pessoas com deficiência visual, auditiva, motora ou cognitiva.
Nos termos da ementa da ADI 5357 MC-Ref, mencionada no início deste parecer:
"3. (...) a Constituição da República prevê em diversos dispositivos a proteção da pessoa com deficiência, conforme se verifica nos artigos 7º, XXXI, 23, II, 24, XIV, 37, VIII, 40, § 4º, I, 201, § 1º, 203, IV e V, 208, III, 227, § 1º, II, e § 2º, e 244. 
4. Pluralidade e igualdade são duas faces da mesma moeda. O respeito à pluralidade não prescinde do respeito ao princípio da igualdade. E na atual quadra histórica, uma leitura focada tão somente em seu aspecto formal não satisfaz a completude que exige o princípio. Assim, a igualdade não se esgota com a previsão normativa de acesso igualitário a bens jurídicos, mas engloba também a previsão normativa de medidas que efetivamente possibilitem tal acesso e sua efetivação concreta. 
5. O enclausuramento em face do diferente furta o colorido da vivência cotidiana, privando-nos da estupefação diante do que se coloca como novo, como diferente. 
6. É somente com o convívio com a diferença e com o seu necessário acolhimento que pode haver a construção de uma sociedade livre, justa e solidária, em que o bem de todos seja promovido sem preconceitos de origem, raça, sexo, cor, idade e quaisquer outras formas de discriminação (Art. 3º, I e IV, CRFB) . 
7. A Lei nº 13.146/2015 indica assumir o compromisso ético de acolhimento e pluralidade democrática adotados pela Constituição (...) ."
Na nova lei de licitações (Lei 14.133/2021) , vale ressaltar, o Ministério Público de Contas localizou dois preceitos acerca de acessibilidade, quais sejam:
"Art. 6º Para os fins desta Lei, consideram-se:
 (...) 
XXIV - anteprojeto: peça técnica com todos os subsídios necessários à elaboração do projeto básico, que deve conter, no mínimo, os seguintes elementos:
 (...) 
e) parâmetros de adequação ao interesse público, de economia na utilização, de facilidade na execução, de impacto ambiental e de acessibilidade;"
"Art. 45. As licitações de obras e serviços de engenharia devem respeitar, especialmente, as normas relativas a:
 (...) 
VI - acessibilidade para pessoas com deficiência ou com mobilidade reduzida."
O conhecimento da representação ora em exame permitirá, via instrução da unidade técnica, a obtenção dos esclarecimentos necessários acerca da existência (ou não) de despesas de publicidade indevidas custeadas com recursos federais.
III
Por meio de consulta ao portal da Seção Judiciária do Estado de São Paulo/7ª Vara Cível Federal de São Paulo, o MP de Contas identificou a Sentença ID 47726182, proferida em 12/4/2021, no âmbito da Ação Civil Pública Cível 5009512-03.2018.4.03.6100, movida pelo MPF em desfavor da União Federal, no bojo da qual o autor requeria a imposição de (sentença prolatada após a conclusão da instrução da SecexAdmin nestes autos) :
"a) obrigação de fazer à União no sentido de adotar o necessário para que nenhuma contratação - notadamente por intermédio de agências de publicidade - seja doravante efetivada por quaisquer entidades da administração pública federal, sem a exigência de que os sítios eletrônicos, em homepages dos contratantes, reúnam condições legais de acessibilidade digital nacional e internacionalmente estabelecidas, inclusive inserindo tal obrigação nos editais de licitação e nas cláusulas dos instrumentos contratuais respectivos, com cláusula específica de que a inobservância implicará na rescisão contratual; 
b) obrigação de fazer, para cumprimento da alínea anterior, no sentido de que, enquanto a União não providencie regulamentação expressa e explícita sobre as condições de acessibilidade de sítios eletrônicos da internet, sejam observadas como parâmetro as prescrições e orientações do Modelo de Acessibilidade em Governo Eletrônico (eMAG) ou das Diretrizes de Acessibilidade para Conteúdo Web (WCAG) ; 
c) obrigação de fazer para que, sendo editada, pela União, regulamentação expressa e explícita sobre as condições de acessibilidade que devem ser observadas pelos sítios eletrônicos da internet, de entidades públicas ou privadas, tal regulamentação passe a ser adotada de forma perene para o cumprimento da obrigação de fazer da alínea 'a'; 
d) obrigação de não fazer, consistente em abster-se, por sua Administração Direta e Indireta, de celebrar novos contratos para veiculação de publicidade por meio da internet com empresas/veículos de comunicação que não atendam aos requisitos mínimos de acessibilidade fixados no Modelo de Acessibilidade em Governo Eletrônico (eMAG) ou das Diretrizes de Acessibilidade para Conteúdo Web (WCAG) , enquanto não for editada regulamentação expressa e explícita que vier a ser adotada sobre o tema; 
e) obrigação de fazer de, no prazo máximo de 180 (cento e oitenta) dias, promover a adequação de todos os sites da Administração Pública Federal no Modelo de Acessibilidade em Governo Eletrônico (eMAG) ou das Diretrizes de Acessibilidade para Conteúdo Web (WCAG) , tornando-se acessíveis às pessoas com deficiência; 
f) obrigação de fazer de notificar e exigir que todas as agências de publicidade com quem a Administração Pública Federal direta e indireta têm contratos de publicidade vigentes avaliem o nível de acessibilidade dos veículos de comunicação para os quais são direcionados recursos, alertando-os da necessidade de adequação do conteúdo de seus sítios na internet às normas de acessibilidade previstas no Modelo de Acessibilidade em Governo Eletrônico (eMAG) ou nas Diretrizes de Acessibilidade para Conteúdo Web (WCAG) , no prazo máximo de 180 (cento e oitenta) dias;
g) obrigação de fazer de realizar fiscalização dos veículos de comunicação que, de acordo com dados da Secretaria de Comunicação Social da Presidência da República, tenham recebido, durante o ano de 2017, aporte de recurso de contratos de publicidade por meio da internet celebrados com a Administração Direta em valores superiores a R$ 1.000.000,00, cujos contratos ainda estejam vigentes, apresentando em Juízo, nos autos da presente ação, no prazo máximo de 180 (cento e oitenta) dias, relatório discriminando os nomes das empresas fiscalizadas e as medidas adotadas em relação a elas para que cumpram o disposto no artigo 63 da Lei 13.146/2016 [Lei 13.146/2015], sob pena de multa de R$ 10.000,00 (dez mil reais) por dia de descumprimento;
h) obrigação de fazer consistente na elaboração, em caráter de urgência, de norma regulamentadora, de caráter compulsório, com a definição de requisitos básicos de acessibilidades em sítios na internet a serem observados por quaisquer empresas com sede ou representação comercial no País, para que cumpram o disposto no artigo 63 da Lei 13.146/2015 e garantam acesso às informações disponíveis, com a definição dos órgãos responsáveis pela fiscalização, bem como de penalidades para o descumprimento;
i) obrigação de fazer no sentido de prever, nos editais de licitações realizadas com agências de publicidade, que estas, na seleção de veículos de comunicação por meio da internet, obrigatoriamente observem se o veículo atende aos requisitos mínimos de acessibilidade fixados no Modelo de Acessibilidade em Governo Eletrônico (eMAG) , das Diretrizes de Acessibilidade para Conteúdo Web (WCAG) ou outros requisitos a serem fixados com o adimplemento da obrigação elencada no item 'c';"
Na sentença, a juíza federal Diana Brunstein não acolheu os pleitos do MPF e adotou a deliberação que segue[footnoteRef:7] (destaques originais) : [7: https://pje1g.trf3.jus.br/pje/ConsultaPublica/DetalheProcessoConsultaPublica/documentoSemLoginHTML.seam?ca=3cbd0e70fb3033737aab3ac32f39eb6931d9e74f1c457fb84619d19f626092132731da7b25825bbdd24ee29c66650afa6fc6f932fe3ca8fa&idProcessoDoc=47726182. Acesso em: 10 fev. 2022.] 
"a) No que tange aos pedidos formulados nas alíneas 'a'; 'b'; 'c', 'd' e 'i' julgo EXTINTO o feito, sem resolução de mérito, nos termos do artigo 485, VI, NCPC, por conta da perda superveniente do interesse processual;
b) Quanto ao pedido formulado na alínea 'h', julgo EXTINTO o feito, sem resolução de mérito, nos termos do artigo 485, VI, NCPC, por conta da ilegitimidade passiva da União Federal;
c) E, em relação aos demais pedidos formulados, julgo IMPROCEDENTE a ação, nos termos do artigo 487, I, NCPC."
Cabe, por oportuno, em face de sua completude, transcrever excertos do referido provimento judicial (grifos originais) :
a) a presente ação foi movida em razão de suposta omissão/negligência da União Federal, "seja por não garantir a acessibilidade integral às pessoas com deficiência em todos os seus portais e sítios na internet; seja por não criar mecanismos de fiscalização e regras/requisitos mínimos para o setor privado; seja, ainda, por não exigir - sequer das empresas com quem celebra contratos e onde despende recursos públicos - que elas tornem o conteúdo de seus sítios na internet acessíveis às pessoas com deficiência e atendam aos ditames legais e constitucionais";
b) além da indenização por dano moral coletivo, o extenso rol de pedidos formulados pelo MPF pode ser subdividido entre: (I) os voltados a regulamentar e fiscalizar sítios eletrônicos dos veículos de comunicação com os quais a Administração Pública Federal contrata a divulgação de publicidades, por meio de agências de publicidade; (II) o voltado à adequação de seus próprios sítios eletrônicos e (III) os voltados a regulamentar e fiscalizar os sítios na Internet de empresas privadas com sede ou representação comercial no país;
c) para a maioria deles, não há sequer interesse processual e/ou legitimidade passiva a obrigar a União Federal a adotar ou abster-se das condutas referidas pelo autor no rol de pedidos mencionado, porém, dada a proximidade do tema e argumentos relativos a estas condições da ação com o próprio mérito dos demais pedidos formulados, embora tecnicamente incomum, as respectivas razões de decidir que justificam a extinção da ação em relação a tais pedidos serão expostas no decorrer da fundamentação;
d) "destaco, inicialmente,  reconhecer a importância do tema e, sobretudo, a necessidade de se concretizar o direito à acessibilidade das pessoas com deficiência previsto no ordenamento jurídico por meio de políticas públicas estatais, a fim de, em escopo maior, reduzir - ou até mesmo eliminar - as barreiras que limitam ou impedem a participação social plena da pessoa com deficiência, bem como o gozo, fruição autônoma e o exercício dos direitos à comunicação; acesso à informação; compreensão de conteúdo, sobretudo os de natureza governamental e informativa, tal como tratado no caso dos autos";
e) "tenho ciência de que o Brasil é signatário da Convenção Internacional sobre os Direitos das Pessoas com Deficiência e seu Protocolo Facultativo, promulgada pelo Decreto 6.949/2009, a qual possui, nos termos do artigo 5º, § 3º, da Constituição Federal de 1988, força de norma constitucional, justamente por tratar de direitos humanos fundamentais";
f) claramente baseada nessa Convenção, instituiu-se a Lei Brasileira de Inclusão da Pessoa com Deficiência (Estatuto da Pessoa com Deficiência) - Lei 13.146/2015, "destinada a assegurar e a promover, em condições de igualdade, o exercício dos direitos e das liberdades fundamentais por pessoa com deficiência, visando à sua inclusão social e cidadania", a qual prevê capítulo específico para tratar do Acesso à Informação e à Comunicação, destacando-se o artigo 63, cuja concretização é requerida nesta ação coletiva;
g) o referido dispositivo assim prevê:
"Art. 63. É obrigatória a acessibilidade nos sítios da internet mantidos por empresas com sede ou representação comercial no País ou por órgãos de governo, para uso da pessoa com deficiência, garantindo-lhe acesso às informações disponíveis, conforme as melhores práticas e diretrizes de acessibilidade adotadas internacionalmente.
§ 1º Os sítios devem conter símbolo de acessibilidade em destaque.
§ 2º Telecentros comunitários que receberem recursos públicos federais para seu custeio ou sua instalação e lan houses devem possuir equipamentos e instalações acessíveis.
§ 3º Os telecentros e as lan houses de que trata o § 2º deste artigo devem garantir, no mínimo, 10% (dez por cento) de seus computadores com recursos de acessibilidade para pessoa com deficiência visual, sendo assegurado pelo menos 1 (um) equipamento, quando o resultado percentual for inferior a 1 (um) ."
h) segundo o MPF, aliás, mesmo antes da ratificação à Convenção citada e da instituição da lei em comento, havia arcabouço constitucional capaz de subsidiar a proteção do direito fundamental à acessibilidade - os fundamentos de cidadania, dignidade da pessoa humana, o princípio da igualdade - de modo que, dadas as dificuldades ainda enfrentadas pelas pessoas com deficiência, a omissão da União Federal quanto à eliminação das barreiras para acesso destas pessoas aos conteúdos veiculados em portais e sítios da Internet deve ser combatida mediante regulamentação e fiscalização;
i) apesar de reconhecer a importância do tema e compactuar com o entendimento de que o conjunto das políticas governamentais, ações afirmativas e sociais ainda é insuficiente para eliminação das barreiras e dificuldades enfrentadas diariamente pelas pessoas com deficiência, considerando o atual estágio de desenvolvimento social e tecnológico, entendo não ser possível atribuir à ré a responsabilidade pela  fiscalização e concretização do direito à acessibilidade dos conteúdos divulgados por terceiros na Internet;
j) na verdade, o MPF pretende atribuir à União função fiscalizatória de todos os sítios da internet hospedados no Brasil, providência em nenhum momento prevista no texto legal;
k) o ente federativo somente pode ser demandado para fazer cumprir a determinação legal em seus sítios e, nesse ponto, tal como consta na vasta documentação colacionada aos autos, não há de se lhe imputar negligência/omissão diante dessa concretização;
l) antes mesmo da instituição da Lei 13.146/2015 - Estatuto da Pessoa com Deficiência - o Brasil já contava com a Lei 10.098/2000, a qual estabelece normas gerais e critérios básicos para a promoção da acessibilidade das pessoas portadoras de deficiência ou com mobilidade reduzida, e seu Decreto regulamentador, nº 5.296/2004, o qual, no tocante ao acesso à informação e comunicação em sítios eletrônicos, já previa o seguinte:
"Art. 47.  No prazo de até doze meses a contar da data de publicação deste Decreto, será obrigatória a acessibilidade nos portais e sítios eletrônicos da administração pública na rede mundial de computadores (internet) , para o uso das pessoas portadoras de deficiência visual, garantindo-lhes o pleno acesso às informações disponíveis.
§ 1º Nos portais e sítios de grande porte, desde que seja demonstrada a inviabilidade técnica de se concluir os procedimentos para alcançar integralmente a acessibilidade, o prazo definido no caput será estendido por igual período.
§ 2º Os sítios eletrônicos acessíveis às pessoas portadoras de deficiência conterão símbolo que represente a acessibilidade na rede mundial de computadores (internet) , a ser adotado nas respectivas páginas de entrada.
§ 3º Os telecentros comunitários instalados ou custeados pelos Governos Federal, Estadual, Municipal ou do Distrito Federal devem possuir instalações plenamente acessíveis e, pelo menos, um computador com sistema de som instalado, para uso preferencial por pessoas portadoras de deficiência visual."
m) a própria criação do Modelo de Acessibilidade em Governo Eletrônico (eMAG) , o qual estabelece procedimentos e condições para o desenvolvimento de sítios acessíveis e é utilizado para o desenvolvimento de sítios eletrônicos pertencentes à Administração Pública, é exemplo do empenho governamental à concretização da acessibilidade. Tal modelo estabelece: (I) os padrões WEB, internacionalmente definidos pelo W3C; (II) as diretrizes ou recomendações de acessibilidade para tornar o conteúdo acessível a todas as pessoas, as quais se destinam aos criadores de conteúdo Web (autores de páginas e criadores de sítios) e aos programadores de ferramentas para criação de conteúdo; e ainda (III) os  modos de avaliações de acessibilidade;
n) segundo informações contidas na Nota Técnica 22/2018 DENOR/SGC/SECOM/SG-PR, a Secretaria Especial de Comunicação Social (Secom) , criada justamente para promover a política de comunicação e divulgação social do Governo, destaca que "o Poder Executivo Federal tem como desafio conciliar as diversas obrigações legais que deve cumprir com a disponibilização de orçamento disponível para essa finalidade. Dessa forma, não é cabível admitir que a SECOM não tenha como compromisso a inclusão de acessibilidade em seus sites e naqueles em que veicula informações. Nesse diapasão, é importante destacar que a atuação da SECOM, ao contrário do exposto na exordial, não corresponde a meras intenções, vez que os recursos de acessibilidade foram efetivamente desenvolvidos em diversos sítios do Governo Federal e continuam sendo na medida das viabilidade técnicas, sendo que a SECOM já disponibiliza a identidade padrão dos portais governamentais com a maior acessibilidade possível aos órgãos e entidades integrantes do Sistema de Comunicação de Governo do Poder Executivo Federal";
o) a promulgação da Lei 12.965/2014 (Marco Civil da Internet) também pode ser considerada outra ação governamental de promoção à acessibilidade, dispondo-a como objetivo do uso da Internet no Brasil (art. 4º, IV) , reconhecendo o acesso à internet como essencial ao exercício da cidadania, assegurando a acessibilidade, consideradas as características físico-motoras, perceptivas, sensoriais, intelectuais e mentais do usuário, nos termos da lei;
p) outra iniciativa bastante emblemática no que tange à regulamentação da acessibilidade é a Resolução 667/2016, da Agência Nacional de Telecomunicações (Anatel) , a qual aprova o Regulamento Geral de Acessibilidade em Serviços de Telecomunicações de interesse coletivo, já em atenção à Lei  13.146/2015, prevendo obrigações às prestadoras de serviço, dentre as quais se destaca a necessidade de estas disponibilizarem, em sua página na internet e em todos os canais de atendimento, informações sobre os serviços em formato acessível; no canal de atendimento remoto por internet, mecanismos de interação via mensagem eletrônica, webchat e videochamada por profissionais qualificados para atender as pessoas com deficiência e, ainda, garantirem a acessibilidade de sua página na internet, proporcionando o pleno acesso às informações;
q) a Portaria Interministerial 1/2017, dos Ministros de Estado da Justiça e Cidadania e do Planejamento, Desenvolvimento e Gestão, dispõe sobre procedimentos para a elaboração e a publicação dos relatórios circunstanciados, previstos no art. 120 da Lei 13.146/2015, sobre a situação de acessibilidade em sítios, portais, sistemas e serviços mantidos na Internet pelos órgãos do governo pertencentes à Administração Pública Federal e as devidas providências a serem adotadas para melhoria da acessibilidade desses ambientes digitais;
r) por fim, o contido nos itens 13 e 14 do Ofício 241/2020, da Secretaria Especial de Comunicação Social da Presidência da República (ID 40956106) [peça 2, pp. 55/8]:
"Já quanto aos sites públicos, demonstrou-se, no decorrer das tratativas ocorridas nas últimas audiências, que o Decreto nº 9.756, de 11 de abril de 2019, dispôs sobre as regras de unificação dos canais digitais da administração pública federal direta, autárquica e fundacional do Poder Executivo Federal ao instituir o portal único 'gov.br', por meio do qual informações institucionais, notícias e serviços públicos ofertados no Governo Federal deverão ser disponibilizados de maneira centralizada e acessível.
Por meio da Nota Técnica SEI nº 18385/2020/ME, a Secretaria de Governo Digital do Ministério da Economia concluiu que a estratégia de unificação de canais digitais determinada pelo mencionado ato normativo atende às necessidades de implementação de acessibilidade requeridas, bem como entendeu que o cronograma de implementação da referida estratégia aponta para a solução dos possíveis problemas eventualmente ainda existentes."
s) na verdade, todos estes atos representam o empenho da Administração Pública na concretização da acessibilidade, não havendo, portanto, que se falar em omissão governamental. Observa-se verdadeiro esforço voltado à efetividade das normas já existentes em nosso ordenamento jurídico e a dar maior alcance e amplitude às referidas normas;
t) tal como afirmado pela Secom, a implementação de acessibilidade por parte do Poder Público vem sendo materializada ao longo dos anos, de forma gradual, consistente e dentro de limitações orçamentárias e culturais existentes. E é natural que assim seja, pois o próprio conceito de deficiência não é estanque, não se relaciona a uma condição biológica da pessoa, mas sim ao resultado da interação das barreiras existentes no meio com as limitações do indivíduo, tal como se extrai do artigo 2º da Lei 13.146/2015: "Considera-se pessoa com deficiência aquela que tem impedimento de longo prazo de natureza física, mental, intelectual ou sensorial, o qual, em interação com uma ou mais barreiras, pode obstruir sua participação plena e efetiva na sociedade em igualdade de condições com as demais pessoas";
u) diante de tal panorama, entendo, inclusive, que o questionado artigo 63 da Lei 13.146/2015 pode ser considerado autoaplicável, pois estabelece que a acessibilidade nos sítios da internet será garantida "conforme as melhores práticas e diretrizes de acessibilidade adotadas internacionalmente", as quais, atualmente, correspondem ao modelo de acessibilidade na internet, elaborado pelo World Wide Web Consortium (W3C) - WCAG;
v) quanto a tal aspecto, destaca-se, no conteúdo da NT 02/2018 SEI/CGACES/DPTDPD/SNDPD/MHD (ID 7260679 - Pág. 2) , a constatação de que o dispositivo mencionado não carece de regulamentação:
"Após a publicação da LBI, a SNDPD [Secretaria Nacional dos Direitos da Pessoa com Deficiência] realizou a contratação de consultoria e procedeu à análise da lei com foco na identificação de dispositivos que necessitariam de regulamentação. O objetivo foi de analisar atentamente cada dispositivo normativo, constatar a necessidade de regulamentação ou não, e definir qual espécie de regulamentação seria adequada a cada caso, se decreto, lei, portaria, resolução, instrução normativa ou política pública.
Assim, não se identificou a necessidade de regulamentação do art. 63, tendo sido considerado autoaplicável. De fato, ao dispor sobre as diretrizes de acessibilidade adotadas internacionalmente, o legislador só poderia estar a se referir às Diretrizes de Acessibilidade para o conteúdo da WEB-WCAG (do inglês Web Content Acessibility Guidelines) , publicadas pelo Consórcio World Wide Web (W3C) responsável pelo desenvolvimento de padrões para a Web."
w) tanto é assim que, nos autos do Inquérito Civil 1.34.001.004599/2014-11, o qual originou a presente ação, o próprio Ministério Público Federal, por meio da Procuradoria dos Direitos do Cidadão, ofertou às sociedades empresárias responsáveis pelos principais sítios da Internet no Brasil adesão a Termo de Compromisso de Ajustamento de Conduta, o qual sugeria adequação dos respectivos conteúdos ao citado protocolo internacional organizado pela W3C (ID 6128438 - Pág. 148/ID 6128439 - Pág. 7) , tal como fez o governo brasileiro, desenvolvendo o eMAG;
x) a esse propósito, a resposta conferida pela YAHOO foi elucidativa no que tange ao fato de considerar a garantia de acessibilidade a pessoas com deficiência como uma obrigação imposta aos mais diversos setores da sociedade (e não só à União Federal) e também em relação à dificuldade de se reunirem, em uma única norma, regras e padrões a serem seguidos, os quais, dado o natural avanço tecnológico dos setores envolvidos, logo se tornariam obsoletas. Veja-se (ID 6128439 - Pág. 106/107) :
"A garantia de acessibilidade a pessoas com deficiência é um desafio imposto aos mais diversos setores da sociedade, que demanda esforços e aperfeiçoamentos contínuos, especialmente quando relacionado à utilização de tecnologias que, assim como os sites e demais aplicações da internet, se encontram em constante desenvolvimento. 
As inúmeras funcionalidades da Internet que são criadas dia após dia, destinadas a satisfazer necessidades ou propiciar comodidades, impõem o desafio de se desenvolver e implementar, na mesma proporção das infinitas possibilidades oferecidas aos usuários, mecanismos que as tornem acessíveis por pessoas com diferentes deficiências.
Exatamente em razão da impossibilidade de se reunir, em uma norma única, de forma estanque, todas as regras a serem seguidas visando assegurar a acessibilidade em sites da Internet, cada um deles dotado de funcionalidades diferentes e em constante evolução, o legislador brasileiro lançou mão de um conceito aberto ao tutelar tal direito das pessoas com deficiências.
Assim, em vez de criar regras rígidas e específicas, que certamente se tornariam obsoletas em curtíssimo lapso temporal, a Lei 13.146/2015 estabeleceu, em seu já mencionado artigo 63, que se implementem práticas e diretrizes de acessibilidade adotadas internacionalmente.
Em sua letra e espírito, a Lei nº 13.146/2015 objetiva, independentemente da observância de uma ou outra característica ou protocolo técnico específico, que os órgãos do Governo e entes privados atuem com o propósito de tornar o conteúdo de seus sites acessível e compreensível a pessoas com deficiências, com o auxílio de tecnologias assistivas por elas empregadas."
y) no que tange aos pedidos formulados pelo MPF, relativos a exigências a serem determinadas pela União Federal às agências de publicidade e aos veículos de comunicação contratados para a execução dos serviços, mister se faz reconhecer que as atuais condutas noticiadas pela ré suprem as obrigações requeridas;
z) embora entenda que a forma de contratação disposta na Lei 12.232/2010 exija a intermediação das agências de propaganda, tal fator não impede que o Poder Público imponha, no processo licitatório, condições para a divulgação do conteúdo publicitário com a observância das regras de acessibilidade pelos veículos de comunicação, até porque o § 1º do artigo 2º da lei citada prevê a possibilidade de serem incluídos, nas contratações de serviços de publicidade, como atividades complementares, serviços especializados pertinentes "à criação e ao desenvolvimento de formas inovadoras de comunicação publicitária, em consonância com novas tecnologias, visando à expansão dos efeitos das mensagens e das ações publicitárias";
aa) embora, num primeiro momento, a União Federal tenha se insurgido contra tal ingerência direta em relação aos veículos de comunicação contratados, observa-se,  no Ofício 241/2020 da Secretaria Especial de Comunicação Social da Presidência da República (ID 40956106) [peça 2, pp. 55/8] - o qual, inclusive, justificou a não realização de conciliação nos autos do Agravo de Instrumento nº 5012524-89.2018.403.0000 - a tomada de recentes providências pelo Poder Executivo Federal no sentido de garantir/promover algumas das formas de acessibilidade requeridas por meio desta ação;
bb) há menção ao fato de que a Secretaria Especial de Comunicação Social da Presidência da República "passará a prever, nos próximos contratos para a prestação de serviços de publicidade, em decorrência da CONCORRÊNCIA Nº 001/2020-SECOM, cláusula contratual de obrigação das contratadas (agências de propaganda) de observarem, durante toda a execução do objeto do contrato, as diretrizes estabelecidas para a promoção dos recursos de acessibilidade previstos nas normas vigentes";
cc) citou-se, ainda, a Instrução Normativa 1, de 20/5/2020, da Secretaria de Governo da Presidência da República, norma disciplinadora da utilização de recursos de acessibilidade na publicidade, nos pronunciamentos e nos discursos oficiais dos órgãos e entidades do Poder Executivo Federal, a qual dispõe, em seu art. 4º, que "Os órgãos e entidades do SICOM elaborarão planos de mídia suficientemente abrangentes em suas campanhas publicitárias, com vistas a alcançar adequadamente os diferentes perfis de público-alvo, em especial as pessoas com deficiência auditiva e visual, considerando o disposto no inciso VIII do art. 2º desta Instrução Normativa", o que garantiria a exigência do cumprimento de diretrizes vigentes para a promoção dos recursos de acessibilidade nos veículos de comunicação contratados por intermédio das agências de propaganda;
dd) as recentes medidas noticiadas suprirão, ainda que por ordem indireta, a necessidade de as propagandas veiculadas atenderem, na medida dos atuais avanços tecnológicos, os requisitos de acessibilidade, o que denota a perda superveniente do interesse em relação aos pedidos voltados às agências de publicidade e aos veículos de comunicação contratados pelo Poder Público;
ee) os pedidos formulados pelo MPF voltados ao cumprimento de exigências por parte da União Federal relativas à acessibilidade do conteúdo disponibilizado nos sites de empresas privadas, além daqueles relativos à promoção de fiscalização dos veículos de comunicação, encontram verdadeiros entraves jurídicos;
ff) o desenvolvimento da tecnologia para a promoção da acessibilidade nos mais variados sites de empresas privadas com sede ou representação comercial no país e a adaptação dos conteúdos eventualmente disponibilizados em tais plataformas requer a aplicação de recursos e investimentos que, a depender do porte e da situação financeira da empresa, representaria verdadeira ingerência estatal no modo de desenvolvimento e de seleção de prioridades de tais empresas, as quais possuem liberdade para gerir seus próprios recursos e, de acordo com suas políticas e estratégias, definir onde estes serão aplicados;
gg) a União Federal, como entidade pública, não tem incumbência legal de regulamentar de forma específica o modo de desenvolvimento dos sítios eletrônicos das empresas privadas, impondo-lhes requisitos técnicos para o alcance de um nível de acessibilidade constantemente variável. Não há de se confundir o seu papel com o de órgão fiscalizatório, cuja previsão compete ao legislador;
hh) sendo o artigo questionado autoaplicável [art. 63 da Lei 13.146/2015], a busca de adequação de seu conteúdo por entidades privadas deve ser direcionada diretamente a estas, tanto é assim que, como já dito acima, o Inquérito Civil instaurado pela Portaria IC 201/2016 foi direcionado a Uol, Terra, Globo, G1, Folha de São Paulo, SBT, Record, R7, Bandeirantes, Estadão, IG e Yahoo;
ii) a capacidade regulatória e fiscalizatória da União aplica-se somente às empresas contratadas pelo Poder Público por intermédio das agências de publicidade para a divulgação de seus conteúdos;
jj) e nesse ponto, apesar de entraves técnicos, nota-se que, justamente em razão da Lei 13.146/2015, a Lei de Licitações (8.666/1993) , aplicável de forma complementar à Lei 12.232/2010 - a qual rege a licitação e contratação de serviços de publicidade no âmbito do Governo Federal - assegura preferência aos bens e serviços "que atendam às regras de acessibilidade previstas na legislação" (art. 3º, § 2º, V, da Lei nº 8.666/93) , admitindo-se, inclusive, seja estabelecida margem de preferência para bens e serviços que atendam às regras de acessibilidade (art. 3º, § 5º, II, Lei nº 8.666/93) , o que pode ser considerado verdadeiro incentivo à adequação técnica dos licitantes;
kk) tais aspectos, inclusive, permitem o questionamento da forma como o MPF, por meio da presente ação, intenciona garantir a acessibilidade nos sítios da internet das empresas privadas, de forma geral, além daquelas especificamente contratadas pelo Poder Público: edição de norma regulamentadora impositiva, fiscalização e punição;
ll) conforme manifestação da Secom (ID 7260654 - Pág. 12) :
"Por conseguinte, revela-se imprescindível uma atuação conjunta de toda a sociedade, empresas e demais órgãos estatais de forma integrada com o Poder Executivo federal para conseguir materializar os direitos fundamentais de comunicação digital das pessoas com deficiência.
A implementação plena dos direitos de comunicação digital está intrinsicamente sujeita aos avanços tecnológicos e aos desafios que todos os usuários enfrentam, não apenas os das pessoas com deficiência. Assim, a responsabilidade pela concretização da melhoria de tais medidas recai a todos os players empresariais e institucionais."
mm) incabível, assim, o pedido formulado pelo MPF no item "g" da petição inicial da ação civil pública [peça 2, p. 51], a instituir de forma retroativa e impositiva alterações contratuais em acordos já celebrados conforme padrão de acessibilidade eleito pelo autor da ação.
No portal do Tribunal Regional Federal da 3ª Região, o Ministério Público de Contas verificou, em 11/2/2022, a existência de apelação do MPF e de remessa necessária[footnoteRef:8]. Os autos encontram-se no gabinete do Desembargador Federal Nery Júnior, aguardando julgamento (Processo 5009512-03.2018.4.03.6100) . [8: https://pje2g.trf3.jus.br/pje/ConsultaPublica/listView.seam?numeroProcesso=A%C3%A7%C3%A3o%20Civil%20P%C3%BAblica%20C%C3%ADvel%XXX.009512-XX.2018.4.03.6100. Acesso em: 11 fev. 2022.] 
Com base na ausência de trânsito em julgado da deliberação judicial e no princípio constitucional da independência das instâncias, o presente feito deve ter prosseguimento no âmbito do TCU, com vistas à manifestação do controle externo acerca da tão sensível temática em discussão neste processo. 
IV
Em face do que restou apurado nos autos, e considerando a oitiva solicitada pelo Parquet (peça 10) e propiciada por Vossa Excelência (peça 11) , o Ministério Público de Contas, pedindo vênias, dissente do posicionamento da SecexAdmin (peças 5 a 7) e opina pelo conhecimento da representação formulada pelo Procurador Sérgio Ricardo Costa Caribé, ante o preenchimento dos requisitos de admissibilidade previstos nos arts. 235 e 237, parágrafo único, do Regimento Interno/TCU.
É o Relatório.

não há.

Procurador Júlio Marcelo de Oliveira.

REPRESENTAÇÃO. MPTCU. INDÍCIOS DE IRREGULARIDADE EM DESPESAS DE PUBLICIDADE. RECURSOS PÚBLICOS DESTINADOS A SITES ELETRÔNICOS QUE NÃO ATENDEM REQUISITOS DE ACESSIBILIDADE PARA AS PESSOAS COM DEFICIÊNCIA. CONHECIMENTO. PROCEDÊNCIA PARCIAL. CIÊNCIA AO MINISTÉRIO DAS COMUNICAÇÕES ACERCA DA NECESSIDADE DE OBSERVÂNCIA AO DISPOSTO NO ART. 63 DA LEI 13.146/2015, POR PARTE DE EMPRESAS E ENTIDADES CONTRATADAS. TEMA RELEVANTE. REALIZAÇÃO DE FISCALIZAÇÃO. ART. 93 DA LEI 13.146/2015. DETERMINAÇÃO À SEGECEX. NOTIFICAÇÃO. ARQUIVAMENTO.

REPRESENTAÇÃO (REPR)

Secretaria de Controle Externo da Administração do Estado (SecexAdministração).

Cuida-se de representação formulada pelo Procurador do Ministério Público junto ao TCU, Dr. Sérgio Ricardo da Costa Caribé, (peça 1) requerendo que o TCU apure eventuais irregularidades relacionadas à realização indevida de despesas de publicidade com recursos públicos destinados à divulgação de campanhas informativas do governo federal, em sítios eletrônicos de veículos de comunicação que não atendem aos requisitos de acessibilidade de seus conteúdos por pessoas com deficiência, em flagrante desrespeito aos dispositivos normativos pertinentes.
2. Em instrução às peças 5 a 7, a Secretaria de Controle Externo da Administração do Estado - SecexAdministração pugna pelo não conhecimento da presente representação uma vez que não foram satisfeitos os requisitos de admissibilidade previstos nos arts. 235 e 237 do RITCU. A seu sentir, a exordial manejada não se fez acompanhar de suficientes indícios de irregularidades a justificar o seu recebimento por esta Corte de Contas. 
3. Em atendimento à solicitação do MPTCU para oficiar neste processo, mediante Despacho de peça 11 encaminhei os autos ao Parquet especializado que, em parecer à peça 12, opinou pelo conhecimento do feito, em face do preenchimento dos requisitos de admissibilidade tratados nos arts. 235 e 237 do RITCU.
4. Conheço da presente representação, por atender aos requisitos de admissão dispostos nos arts. 235 e 237 do RITCU.
5. Acompanho, em parte, os fundamentos da proposta da unidade instrutiva pela inexistência de indícios de irregularidades noticiadas na exordial, sem prejuízo de reconhecer a presença de possível irregularidade na conduta do gestor relacionada à inobservância de dispositivos da Lei 13.146/2015, conforme passo a tratar.
6. Dada a relevância das questões trazidas ao conhecimento desta Corte pelo representante, Procurador Sérgio Ricardo da Costa Caribé, além de me pronunciar quanto ao mérito desta representação, trarei ponderações para, ao final, sugerir medida adicional a ser adotada por este TCU com vistas ao adequado encaminhamento da matéria.
7. A nova Carta Política inaugurou, a partir de 1988, um cenário que garantiu a pessoas com deficiência a devida proteção do Estado nas áreas de saúde (art. 23, inciso II) e assistência social (art. 203, inciso IV) , além da possibilidade de permitir a adoção de políticas públicas voltadas para sua efetiva inclusão na sociedade, a exemplo da previsão de se legislar sobre a integração social (art. 24, inciso XIV) , da fixação da reserva de vagas em concursos públicos (art. 37, inciso VIII) e da previsão de acessibilidade em logradouros públicos e veículos de transporte coletivo (arts. 227, § 2º, e 244) .
8. Em âmbito infraconstitucional, como era de se esperar, não foi diferente. Essa mesma linha afirmativa foi reforçada pelo Decreto do Presidente da República 6.949/2009, que incorporou ao ordenamento pátrio a Convenção Internacional sobre os Direitos das Pessoas com Deficiência, bem como pela Lei 13.146/2015, que instituiu a Lei Brasileira de Inclusão da Pessoa com Deficiência (Estatuto da Pessoa com Deficiência) .
9. Entre os diversos dispositivos dessa lei, chamam a atenção aqueles com relação direta com o tema tratado nestes autos, qual seja, garantir que os sítios eletrônicos atendam aos requisitos de acessibilidade por parte de pessoas com deficiência, com vistas a permitir sua inclusão social, entre os quais destaco:
Art. 53. A acessibilidade é direito que garante à pessoa com deficiência ou com mobilidade reduzida viver de forma independente e exercer seus direitos de cidadania e de participação social.
 (...) 
Art. 63. É obrigatória a acessibilidade nos sítios da internet mantidos por empresas com sede ou representação comercial no País ou por órgãos de governo, para uso da pessoa com deficiência, garantindo-lhe acesso às informações disponíveis, conforme as melhores práticas e diretrizes de acessibilidade adotadas internacionalmente.
10. De se observar, portanto, que é ampla a regra que estabelece a necessidade de que os sítios da internet observem e atendam aos requisitos de acessibilidade para pessoas com deficiência, a alcançar não apenas sítios mantidos por órgãos governamentais, mas também qualquer outro sítio de acesso público mantido por empresas do setor privado, com sede ou representação comercial no Brasil. 
11. Nesse cenário, o Poder Público tem papel preponderante de buscar incentivar a correta aplicação e observância do Estatuto da Pessoa com Deficiência, Lei 13.146/2015. Mais ainda, por expressa disposição do disposto no art. 93 do mesmo diploma, é dever dos órgãos de controle interno e externo, no curso de suas atividades fiscalizatórias, verificar o cumprimento da legislação relativa à pessoa com deficiência. Eis o teor do referido artigo:
Art. 93. Na realização de inspeções e de auditorias pelos órgãos de controle interno e externo, deve ser observado o cumprimento da legislação relativa à pessoa com deficiência e das normas de acessibilidade vigentes.
12. Com relação ao caso concreto mencionado na exordial, de que seriam indevidas as despesas da União com publicidade se destinadas a sites que não estejam observando os requisitos de acessibilidade para pessoas com deficiência, observo que tal constatação, por si só, não apõe a chancela de irregularidade sobre a mencionada despesa.
13. É que na avaliação de regularidade de determinada despesa, em regra, esta Corte se utiliza de critérios contábeis, orçamentários e financeiros para, ao final, concluir pela aplicação de eventuais punições e/ou determinar a restituição ao Erário da despesa tida por indevida, nos termos do art. 70 e 71 da CF/1988 e, em especial, da Lei 8.443/1992. 
14. A avaliação da legalidade da despesa se reveste, portanto, de critérios próprios do controle externo. A hipótese trazida ao descortino é mais ampla, na medida em que, mesmo considerada regular a despesa pública realizada com publicidade quanto aos critérios mencionados, a conduta do gestor público poderia ser considerada reprovável por não buscar, em contratações, o alinhamento ao disposto no art. 63 da Lei 13.146/2015, não alcançando a regularidade da despesa propriamente dita.
15. De se registrar, contudo, que a inobservância de regra de acessibilidade de sítios da internet, tratada no art. 63 da Lei 13.146/2015, constitui fator impeditivo para a obtenção de financiamento de projeto com utilização de recursos públicos, por meio de renúncia ou de incentivo fiscal, contrato, convênio ou instrumento congênere, conforme estipula o art. 64 da mesma Lei.
16. Sobre o tema, observo que a conduta do gestor público deve estar pautada, entre outros, pelos princípios da legalidade, moralidade, razoabilidade, equidade e boa-fé, a guiá-lo no mister de cumprir e fazer cumprir as disposições legais relacionadas à inclusão social da pessoa portadora de deficiência.
17. Nesse sentido, compete à administração pública, dentro de seu campo de atuação, incentivar e adotar iniciativas necessárias ao cumprimento dos dispositivos das normas relacionadas à inclusão social e à acessibilidade assegurada à pessoa deficiente, razão pela qual deve, entre outros, zelar pela observância do art. 63 da Lei 13.146/2015, inclusive por parte das empresas e entidades privadas com as quais contrata.
18. Diante do exposto, julgo, no mérito, parcialmente procedente a presente representação para que seja dado ciência ao Ministério das Comunicações de que, nas futuras contratações no âmbito do referido Ministério, as empresas e entidades contratadas devem observar o disposto no art. 63 da Lei 13.146/2015.
19. Registro, entretanto, que a proposta de ciência ora sugerida não exaure o tema em debate.
20. Entendo, adicionalmente que o TCU deve atuar de forma concentrada e planejada para apurar a conduta de gestores públicos na observância da legislação que assegura acessibilidade a sítios eletrônicos por parte de pessoas com deficiência, notadamente em razão do disposto no art. 93 da Lei 13.146/2015, seja em face da atuação direta do Estado na manutenção de sítios na internet, seja em razão do seu papel indutor de promover a contratação de produtos e serviços junto a empresas que estejam aderentes à legislação de acessibilidade, como já mencionado.
21. Acerca do tema, cabe o registro de que esta Corte já realizou, no âmbito do TC Processo 017.368/2016-2, auditoria de amplo espectro com objetivo de avaliar o grau de aderência dos portais na internet de 135 organizações públicas federais, dos Poderes Judiciário e Legislativo, bem como do Ministério Público da União e de empresas estatais vinculadas ao Poder Executivo Federal, à legislação e às boas práticas definidas em guias de implementação e de avaliação de portais de transparência.
22. Na ocasião foi prolatado o Acórdão 1832/2018-TCU-Plenário, de relatoria do eminente Ministro Augusto Nardes, cujo subitem 9.1.3 determinou que as páginas na internet de todos os entes fiscalizados observassem o disposto no art. 63 da Lei 13.146/2015, conforme se verifica do trecho a seguir transcrito:
9.1. determinar às organizações fiscalizadas, com base no art. 43, inciso I, da Lei 8.443/1992 c/c o art. 250, II, do Regimento interno do TCU que, no prazo de 180 dias, adotem as providências necessárias para:
 (...) 
9.1.3. desenvolver suas respectivas páginas de transparência em aderência aos requisitos estabelecidos pelo Modelo de Acessibilidade de Governo Eletrônico (e-MAG) , de forma a apoiar o cumprimento do art. 8º, § 3º, VIII, da Lei 12.527/2011 e do art. 63, caput, da Lei 13.146/2015.
23. Relativamente à atuação dos órgãos e entidades federais como indutores da promoção da adequabilidade de sítios da internet de empresas privadas aos ditames do art. 63 da Lei 13.146/2015, observo que extrapola a contratação de publicidade, como mencionado na inicial.
24. Em verdade, o governo federal, ao promover a contratação de produtos e serviços junto ao mercado, perpassa pelas mais diversas áreas de produção e setores da economia, de sorte que não seria demais esperar que empresas e entidades do setor privado contratadas pelo governo federal e que mantém sítios na internet observassem o referido dispositivo legal, avaliando, inclusive, a possibilidade de se criar exigência nesse sentido como condição de contratação.
25. Tal constatação, se por um lado revela a complexidade do papel indutor do Estado nesse quesito, por outro, demonstra a ampla possibilidade de atuação do setor público federal quando assume esse papel em tema de grande relevância para uma parcela significativa da população brasileira, estimada, pelo IBGE em 2021, em 17,3 milhões de pessoas ou 8,4% da população acima de 2 anos.
26. Diante de todo o exposto e dada a relevância do tema em apreciação, pugno por que seja determinado à Segecex a realização de levantamento de auditoria, nos termos do art. 238 do RITCU, para que, de acordo com a disponibilidade de recursos fixados no plano de fiscalização, identifique as formas de como órgãos e entidades públicos federais podem contribuir no sentido de que sítios na internet de empresas privadas observem o disposto no art. 63 da Lei 13.146/2015, seja, por exemplo, induzindo comportamentos prescritos pela mencionada Lei por parte de empresas e entidades contratadas por órgãos e entidades da administração pública federal para aquisição de produtos e serviços, seja verificando a observância do disposto no art. 64 da mesma Lei, considerando a atribuição conferida aos controles interno e externo pelo art. 93 do referido diploma.
Com essas considerações, voto para que o Tribunal aprove a minuta de Acórdão que ora submeto à consideração deste Colegiado.  
TCU, Sala das Sessões, em tagDataSessao.
Ministro VITAL DO RÊGO 
Relator